ACORDAO-COMPLETO-2405478

ACÓRDÃO 5430/2020 ATA 15/2020 - SEGUNDA CÂMARA

VISTOS, relatados e discutidos estes autos de tomada de contas especial instaurada pelo Fundo Nacional de Desenvolvimento da Educação (FNDE) em desfavor de Ernane Soares Borba, como então prefeito de Cortês - PE (gestão: 2005-2008) , diante da não comprovação da boa e regular aplicação dos recursos federais transferidos sob o valor de R$ 13.170,00 no âmbito do Programa Brasil Alfabetizado (BRALF) durante o exercício de 2007, além da omissão no dever de prestar contas dos recursos federais transferidos sob o valor de R$ 87.795,79 no âmbito do Programa Nacional de Apoio ao Transporte Escolar - PNATE durante o exercício de 2008;
ACORDAM os Ministros do Tribunal de Contas da União, reunidos em Sessão da 2ª Câmara, ante as razões expostas pelo Relator, em:
9.1. rejeitar as alegações de defesa oferecidas por Ernane Soares Borba;
9.2. julgar irregulares as contas de Ernane Soares Borba, nos termos dos arts. 1º, I, 16, III, alíneas "b" e "c", e 19, caput, da Lei nº 8.443, de 1992, para condenálo ao pagamento do correspondente débito, com a atualização monetária e os juros de mora calculados desde as datas informadas até o efetivo recolhimento, fixando-lhe o prazo de 15 (quinze) dias, contados da notificação, para que comprove perante o Tribunal (art. 214, III, "a", do Regimento Interno do TCU - RITCU) , o recolhimento da referida dívida em favor do Fundo Nacional de Desenvolvimento da Educação, na forma da legislação em vigor, sob as seguintes condições:
	Valor (em R$) 
	Data da Ocorrência:

	6.189,90
	7/12/2007

	6.980,10
	28/12/2007

9.3. aplicar em desfavor de Ernane Soares Barbosa a multa prevista no art. 57 da Lei nº  8.443, de 1992, sob o valor de R$ 10.000,00 (dez mil reais) , fixando-lhe o prazo de 15 (quinze) dias, contados da notificação, para que comprove, perante o Tribunal (art. 214, III, "b", do RITCU) , o recolhimento da referida dívida em favor do Tesouro Nacional, atualizada monetariamente na forma da legislação em vigor;
9.4. autorizar, caso requerido, nos termos do art. 26 da Lei nº 8.443, de 1992, e do art. 217 do RITCU, o parcelamento das dívidas fixadas por este Acórdão em até 36 (trinta e seis) parcelas mensais e sucessivas, com a devida atualização monetária e os correspondentes acréscimos legais, esclarecendo ao responsável que a falta de pagamento de qualquer parcela importará no vencimento antecipado do saldo devedor, sem prejuízo das demais medidas legais;
9.5. autorizar, desde logo, a cobrança judicial das dívidas fixadas por este Acórdão, nos termos do art. 28, inciso II, da Lei nº 8.443, de 1992, diante do não atendimento à notificação; e
9.6. determinar que a unidade técnica envie a cópia deste Acórdão, com o Relatório e a Proposta de Deliberação, à Procuradoria da República no Estado de Pernambuco, nos termos do art. 16, § 3º, da Lei nº 8.443, de 1992, para o ajuizamento das ações civis e penais cabíveis, além do envio ao Fundo Nacional do Desenvolvimento da Educação, para ciência.

Tomada de Contas Especial instaurada pelo Fundo Nacional de Desenvolvimento da Educação (FNDE) em desfavor de Ernane Soares Borba, como então prefeito de Cortês  PE (gestão: 2005-2008), diante da não comprovação da boa e regular aplicação dos recursos federais transferidos sob o valor de R$ 13.170,00 no âmbito do Programa Brasil Alfabetizado (BRALF) durante o exercício de 2007, além da omissão no dever de prestar contas dos recursos federais transferidos sob o valor de R$ 87.795,79 no âmbito do Programa Nacional de Apoio ao Transporte Escolar  PNATE, durante o exercício de 2008.

Segunda Câmara

Município de Cortês - PE.

3. Responsável: Ernane Soares Borba (CPF XXX.556.364-XX).

Ana Arraes (Presidente).

13.1. Ministros presentes: Ana Arraes (Presidente), Augusto Nardes, Aroldo Cedraz e Raimundo Carreiro.
13.2. Ministra que alegou impedimento na Sessão: Ana Arraes (Presidente).
13.3. Ministros-Substitutos presentes: Marcos Bemquerer Costa e André Luís de Carvalho (Relator).

ACORDAO-COMPLETO-2461352

Acórdão 5933/2021 - Segunda Câmara

ACORDAO-COMPLETO-2415775

Acórdão 7154/2020 - Segunda Câmara

ERNANE SOARES BORBA

ANDRÉ DE CARVALHO

Trata-se de tomada de contas especial instaurada pelo Fundo Nacional de Desenvolvimento da Educação (FNDE) em desfavor de Ernane Soares Borba, como então prefeito de Cortês - PE (gestão: 2005-2008) , diante da não comprovação da boa e regular aplicação dos recursos federais transferidos sob o valor de R$ 13.170,00 no âmbito do Programa Brasil Alfabetizado (BRALF) durante o exercício de 2007, além da omissão no dever de prestar contas dos recursos federais transferidos sob o valor de R$ 87.795,79 no âmbito do Programa Nacional de Apoio ao Transporte Escolar - PNATE durante o exercício de 2008.
2.	Após a análise final do feito, a Auditora Federal Monique Ribeiro Emerenciano Maltarollo  lançou o seu parecer conclusivo à Peça 20, com a anuência dos dirigentes da Secex-TCE (Peças 20 e 21) , nos seguintes termos:
"Introdução:
1. Cuidam os autos de tomada de contas especial instaurada pelo Fundo Nacional de Desenvolvimento da Educação (FNDE) em razão da impugnação total de despesas dos recursos repassados à Prefeitura Municipal de Cortês/PE, na modalidade fundo a fundo, à conta do Programa Nacional de Apoio ao Transporte Escolar - PNATE, no exercício de 2008, e da omissão no dever de prestar contas do Programa Brasil Alfabetizado - BRALF, no exercício de 2007.
Histórico:
2. Segundo o Relatório de Auditoria do Controle Interno 747/2015 (peça 1, p. 145-148) , a instauração da presente Tomada de Contas Especial foi materializada pela omissão no dever de prestar contas do Programa Brasil Alfabetizado - BRALF/2007, e pela impugnação total de despesas do Programa Nacional de Apoio ao Transporte do Escolar - PNATE/2008, conforme consignado na Informação 411/2014 - DIREC/COTCE/CGCAP/DIFIN/FNDE, de 15/12/2014 (peça 1, p. 8-13) , em razão de que o Parecer do Conselho de Acompanhamento e Controle Social do Fundeb 'não foi assinado pelo presidente do conselho ou seu representante legal', bem assim pelo fato de que a pessoa que assinou o referido Parecer não constar nos registros do FNDE como presidente do Conselho.
3. Para a execução das ações previstas no BRALF/2007, cujo objeto foi a transferência automática de recursos financeiros, em caráter suplementar, aos Estados, Distrito Federal Municípios, destinados a ações de Formação de Alfabetizadores e Alfabetização de Jovens e Adultos, o FNDE repassou R$ 13.170,00, por meio das ordens bancárias 2007OB780165, de 7/12/2007, no valor de R$ 6.189,90; e 2007OB780470, de 28/12/2007, no valor de R$ 6.980,10.
4. Para a execução das ações previstas no PNATE/2008, cujo objeto foi a transferência, em caráter suplementar, aos estados, ao Distrito Federal e aos municípios, de recursos financeiros destinados a custear a oferta de transporte escolar aos alunos educação básica pública, residentes em área rural, com o objetivo de garantir o acesso à educação, o FNDE repassou R$ 87.795,79, nos termos expostos no quadro a seguir:
	Ordem Bancária
	Valor (RS) 
	Data

	2008OB600022
	7.834,76
	9/4/2008

	2008OB600119
	7.834,76
	18/4/2008

	2008OB600179
	10.303,75
	3/6/2008

	2008OB600322
	10.303,75
	26/6/2008

	2008OB600446
	10.303,75
	29/7/2008

	2008OB600499
	10.303,75
	2/9/2008

	2008OB600595
	10.303,75
	30/9/2008

	2008OB600649
	10.303,75
	31/10/2008

	2008OB600767
	10.303,77
	28/11/2008

		87.795,79
	
5. No Relatório de Tomada de Contas Especial 353/2014 (peça 1, p. 123-133) , em que os fatos estão circunstanciados, a responsabilidade pelo dano causado ao erário foi atribuída ao senhor Ernane Soares Borba, prefeito à época da ocorrência dos fatos (peça 1, p. 123) , em razão da impugnação total de despesas do Programa Nacional de Apoio ao Transporte do Escolar - PNATE/2008 e da omissão no dever de prestar contas do Programa Brasil Alfabetizado - BRALF/2007, apurando-se como prejuízo o valor original de R$ 100.965,79. A inscrição em conta de responsabilidade, no SIAFI, foi efetuada mediante a Nota de Lançamento 2014NL002810, de 18/12/2014 (peça 1, p. 15) .
6. O Controle Interno ainda consignou que 'os tomadores de contas optaram por não responsabilizar solidariamente o prefeito sucessor, contrariando a Súmula 230/TCU, adotando o entendimento do Parecer n° 767/2008, da Procuradoria do FNDE' (peça 1, p. 127-129) . Nesse sentido, no que diz respeito ao BRALF/2007, o Relatório de TCE esclareceu que, em consulta realizada à Procuradoria Federal no FNDE, emanou-se o entendimento, nos termos do Parecer 767/2008, de que para os casos de omissão a corresponsabilidade somente se aplica quando o prazo para prestação de contas recai sobre o mandato do prefeito sucessor, desde que não adotadas as competentes medidas de resguardo ao erário. No caso em exame, não há que se falar em corresponsabilidade, visto que o prazo para prestação de contas encerrou-se em 31/03/2008, dentro do período de gestão do senhor Ernane Soares Borba.
7. Concernente aos recursos do BRALF/2007, o Relatório de TCE noticia que, transcorrido o prazo assinalado para a prestação de contas, foi expedido o Ofício 60011/DIPIZA/COPRA/CGCAP/DIFIN/FNDE, ao responsável, que se manteve silente. Diante da omissão no dever de prestar contas do ex-gestor, foi emitida a Informação 106/2010-DIPRA/COPRA/CGCAP/DIFIN/ENDE (peça 1, p. 47) , encaminhando os autos para adoção das medidas de exceção competentes relacionadas à instauração de tomada de contas especial, com responsabilização do senhor Ernane Soares Borba, CPF XXX.556.364-XX, ex-prefeito Municipal de Cortês/PE, gestão 2001 a 2004 e 2005 a 2008.
8. Relativamente aos recursos do PNATE/2008, o Relatório de TCE noticia a apresentação da prestação de contas (peça 1, p. 51-91 e 95-97) , onde consta a realização de despesas no total de R$ 79.969,92, nos termos abaixo, sacados da conta corrente 13786-3, Ag. 2529-1 do Banco do Brasil:
	Cheque
	Data
	Valor
	Beneficiário
	Localização

	850061
	8/8/2008
	30.911,49
	LOCOLIMPE Locação de Veículos Ltda., CNPJ 08.482.666/0001-35, referente às notas fiscais 314, 407 e 490.
	Peça 1, p. 55

	850062
	15/10/2008
	25.000,00
		
	850063
	4/12/2008
	20.700,00
		
	Transferência.
	1º/10/2008
	3.358,43
	Transferência para C/C 283.141-4 referente a impostos retidos da NF 0314
	
			79.969,92
		
9. Ainda no Relatório de TCE, consta que foram remetidas ao responsável a Notificação DIPRA 82193/PNATE/FUNDAMENTAL/2009 (peça 1, p. 93) e a Notificação DIPRA 86443/PNATE/FUNDAMENTAL/2009, de 3/11/2019 (peça 1, p. 99) . Transcorridos mais de quatro anos, também foram expedidos os Ofício 342/2014 e 343/2014, ambos de 25/2/2014, destinados respectivamente, ao responsável e ao prefeito sucessor à frente da Prefeitura Municipal de Cortês/PE, sem que houvesse a regularização das falhas apontadas. Por derradeiro, depois da Informação 237/2014 (peça 1, p. 119) , foi elaborada a Informação 411/2014, de 15/12/2014 (peça 1, p. 8-13) , que fundamentou o Relatório de TCE e apontou as irregularidades na gestão dos recursos, conforme transcrito no item 2 desta instrução.
10. Quando da instrução inicial desta TCE pela Secex-MA (peça 3) , considerou-se relevante a verificação da destinação dos recursos sacados por meio dos cheques emitidos à conta do ajuste, mesmo porque essa providência serviria para mais bem fundamentar a ocorrência de eventual locupletamento, bem assim para o possível cotejamento com documentação que pudesse ser trazida pelo responsável à guisa de alegações de defesa. Desse modo, foi proposta a realização de diligência ao Banco do Brasil, para que, remetesse a esta Unidade Técnica cópia dos extratos do exercício de 2008 e dos cheques 850061, 850062 e 850063, sacados da conta corrente nº 13786-3, agência/BB 2529-1, mantida pela Prefeitura Municipal de Cortês/PE, para movimentação de recursos do Programa Nacional de Apoio ao Transporte do Escolar - PNATE/2008.
11. Com a concordância dos dirigentes da Secex-MA (peças 4 e 5) , foi encaminhado ao Banco do Brasil o Ofício 2624/2016-TCU/SECEX-MA, de 14/10/2016 (peça 6) , reiterado por meio do Ofício 0015/2017-TCU/SECEX-MA, de 3/1/2017 (peça 9) , respondidos, conforme peças 11 a 15 dos autos.
12. Fazendo-se o cotejamento das informações extraídas da documentação de prestação de contas (peça 1, p. 55) com os cheques remetidos pelo Banco do Brasil, constatou-se o seguinte:
	Cheque
	Data
	Valor
	Beneficiário do Cheque
	Evidência

	850061
	8/8/2008
	30.911,49
	LOCOLIMPE Locação de Veículos Ltda.
	Peça 12 e peça 1, p. 55

	850062
	15/10/2008
	25.000,00
		Peça 13 e peça 1, p. 55

	850063
	4/12/2008
	20.700,00
		Peça 14 e peça 1, p. 55

13. Desse modo, a Secex/MA concluiu que (peças 18 e 19) :
 (...) com o que diz respeito aos recursos cujos cheques foram encaminhados pelo Banco do Brasil, restou comprovado o nexo de causalidade entre o beneficiário dos desembolsos e aquele indicado na prestação de contas, não havendo, sob esse aspecto, indícios de locupletamento do responsável.
14. Não obstante, restam pendentes de saneamento os motivos ensejadores da presente tomada de contas especial, materializados na omissão no dever de prestar contas do Programa Brasil Alfabetizado - BRALF/2007, e na impugnação total de despesas do Programa Nacional de Apoio ao Transporte do Escolar - PNATE/2008, conforme consignado na Informação 411/2014 - DIREC/COTCE/CGCAP/DIFIN/FNDE, de 15/12/2014 (peça 1, p. 8-13) , a saber:
PNATE/2008
9. Conforme consta do Processo n° 23034.028599/2009-09, o Conselho Municipal de Acompanhamento e Controle do FUNDEB de Cortês/PE, na pessoa da Senhora Gilda Maria Lima da Silva, apresentou a prestação de contas referente aos recursos repassados, por meio do Oficio n° 003/2009 registrado nesta Autarquia sob n° 183419/09-0, datado de 21/07/2009.
10. Após a análise da prestação de contas, foi emitida a NOTIFICAÇÃO DIPRA N° 82193/PNATE - FUNDAMENTAL/2009, apontando as seguintes irregularidades na gestão dos recursos:
PARECER DO CONSELHO DE ACOMPANHAMENTO E CONTROLE SOCIAL DO FUNDEB
- o parecer não foi assinado pelo presidente do conselho ou seu representante legal.
11. Por seu turno, o ex-Prefeito Municipal Senhor José Genivaldo dos Santos, gestão 2009 a 2012 e 2013 a 2016, apresentou documentação, mediante OFÍCIO N° 356/2009 registrado nesta Autarquia sob n° 236292/09-9, datado de 15/10/2009.
12. Após nova análise da aludida documentação foi emitido a NOTIFICAÇÃO DIPRA N° 86443/PNATE - FUNDAMENTAL/2009, registrando:
PARECER DO CONSELHO DE ACOMPANHAMENTO E CONTROLE SOCIAL DO FUNDEB
- a pessoa que assinou não consta nos registros do FNDE como presidente do Conselho.
 (...) 
14. Vale destacar que, conforme Sistema de Consulta ao espelho do Conselho de Acompanhamento e Controle Social do FUNDEB, a Senhora Gilda Maria Lima da Silva é indicada suplente da Senhora Geize Araújo Silva, Presidente daquele Conselho. A suplência na representação para integrar o Conselho, contudo, não poder ser confundida com a Vice-Presidência, não sendo apresentado pela entidade os elementos que conferiam legitimidade à Senhora Gilda Maria Lima da Silva, para responder como Presidente do Conselho e assinar o aludido Parecer.
15. É relevante destacar que, dentre as irregularidades constatadas na prestação de contas do Programa em tela, verificou-se que a ilegitimidade do signatário do Parecer do Conselho de Acompanhamento e Controle Social - CACS, que tem reconhecida pertinência como condição sine qua non para aprovação das contas. Faz-se mister ainda, ressaltar a relevância dos papéis de tais conselhos à luz da jurisprudência do TCU, confirme voto do Ministro Relator Augusto Nardes, no Acórdão n° 289/2009 - TCU - 1° Câmara (..) (sic) 
14. Dessa forma, por meio do Ofício 1765/2017 (peça 21) recebido em 28/6/2017 (peça 25) , foi realizada a citação do responsável para apresente alegações de defesa em decorrência das irregularidades a seguir, praticadas na execução dos recursos repassados pelo FNDE à conta do PNATE/2008, e da omissão no dever de prestar contas do BRALF/ 2007:
o Parecer do Conselho de Acompanhamento e Controle Social do Fundeb não foi assinado pelo presidente do Conselho ou pelo seu representante legal, sendo que a pessoa que assinou o referido Parecer não constar nos registros do FNDE como presidente do Conselho;
EXAME TÉCNICO
15. O responsável apresentou, tempestivamente, as alegações de defesa (peça 22) a seguir analisadas. 
16. Alegações de defesa do Sr. Ernane Soares Borba (peça 22) :
16.1. Inicialmente, a defesa alegou que:
 (...) nada obstante inexistir prescrição do direito de instaurar prestação de contas especial, esta não pode ser instaurada ante o decurso de mais de 5 anos entre a data da ocorrência do suposto e a data da notificação do ora defendente.
Nada obstante as medidas que visem o ressarcimento de danos ao erário, público não estarem sujeitas a prazo prescricional, conforme permite concluir o artigo 37, § 5°, da Constituição Federal, não nos parece razoável, nem condizente com os princípios da segurança jurídica, contraditório e ampla defesa, querer imputar ao gestor público ressarcimento por danos supostamente ocorrido há quase duas décadas.
 (...) Não obstante ao exposto, em virtude da lacuna legislativa - pois não há previsão legal de prazo para a atuação do Tribunal de Contas da União - deve ser-lhe aplicado o prazo quinquenal, por analogia aos arts. l° do Decreto 20.910/32 e 1° da Lei 9.873/99.
16.1.1. Com isso, a defesa pugnou que seja reconhecido transcurso do lapso temporal para instauração da presente tomada de contas, o que ensejaria a extinção do presente processo sem resolução do mérito.
16.2. Quanto ao PNATE/2008:
16.2.1. A defesa argumentou que a auditoria do próprio TCU reconheceu que a gestão dos recursos municipais não desviou qualquer verba oriunda do transporte escolar; pelo contrário, aplicou todos eles na manutenção do serviço, tendo reconhecido expressamente que não existiu qualquer indício, mínimo que seja, sobre eventual dano ao erário.
16.2.2. Assim, relatou a defesa que a prestação de contas não foi aceita em sua integralidade apenas por conta da assinatura do Parecer do Conselho de Acompanhamento do Fundeb, que segundo os auditores não seria da presidente do Conselho do Fundeb e sim, de seu suplente.
16.2.3. Com isso, frisou que no máximo, a alegada "irregularidade" na realidade trata de mero descumprimento de formalidades que não implicam qualquer prejuízo ao erário ou aos interesses dos administrados.
16.2.4. Ademais, citou que o próprio FNDE posteriormente afirmou, na informação 411/2014/FNDE, de 15/12/2014 (peça 1, p. 8-13) , que a Sra. Gilda Maria Limada Silva foi indicada como suplente da Presidente do respectivo Conselho do Fundeb. Assim, a defesa frisou que o suplente, em casos excepcionais, para resguardo do interesse público, pode atuar em nome do Presidente, sem maiores problemas no tocante à legitimidade. Ignorar tal fato é violar a razoabilidade no procedimento, ferindo a segurança jurídica.
16.3. Quanto ao BRALF/2007:
16.3.1. Inicialmente, a defesa, expôs que:
Os municípios de Cortês, Palmares, Barreiros e outros mais próximos foram assolados por uma grande enchente no ano de 2010, que devastou casas, e paralisou os serviços mais básicos à população. Paralelamente, é de se constatar que, com d ocorrência destas circunstâncias da natureza, vários foram os documentos perdidos (entre eles, os referentes ao programa em epígrafe) .
Destarte, também sob este prisma podemos concluir que a IMPOSSIBILIDADE evidente de apresentação (mesmo com o ajuizamento da tomada de contas) não pode ensejar responsabilidades ao defendente, vez que o presente caso foi alvo de FATO NATURAL ALHEIO, notória força maior, da qual não cabe ônus a qualquer das partes envolvidas no programa.
16.3.2. Em sequência, defendeu que a irregularidade levantada é plenamente afastada por questões excludentes de responsabilidade, não pode levar a dedução de que não houve a efetiva aplicação de recursos. Assim, enfatizou que é desarrazoada a pretensão de devolução de todo recurso repassado no âmbito do BRALF/2007, pois configuraria enriquecimento sem causa.
16.3.3. Por fim, requereu que o TCU se digne em:
a) Isentar o defendente de quaisquer responsabilidades nas supostas irregularidades apontadas pelo processo em epígrafe, para que não lhe sejam imputados quaisquer débitos/multas, haja vista ter restado demonstrada a lisura de todos os seus atos praticados;
b) Julgar pela Regularidade da presente Tomada de Contas Especial, uma vez que essa expressa, de forma clara e objetiva; e dentro do que fora materialmente possível apresentar, o respeito aos princípios da. legalidade, legitimidade, economicidade, moralidade e publicidade dos atos de gestão dos responsáveis;
c) Não haja Nota de Improbidade Administrativa, quando do julgamento desse processo, em virtude de que todos os atos praticados pelo defendente não ferem os preceitos dos artigos 9., 10. e 11°, da Lei 8.429/92, conforme toda a fundamentação retro;
d) Por extrema cautela, caso esse Tribunal não entenda pela fundamentação acima exposta, o que não se acredita, requer o julgamento dessa Tomada de contas Especial, ao menos, como regular com ressalva em face de restar provado que não houve ato antieconômico de natureza grave e que representasse injustificado dano ao erário.
Protesta provar o alegado por todos os meios de provas admitidas em direito, em especial provas documentais, testemunhal e depoimento pessoal dos interessados.
15. Análise:
15.1. Quanto à alegação de prescrição pelo decurso de mais de cinco anos entre a data da ocorrência das supostas irregularidades e a data da notificação do ora defendente:
15.1.1. Inicialmente, cita-se que este Tribunal já tem jurisprudência uniforme quanto ao tema da prescrição, quer seja relativa à pretensão punitiva ou relativa ao ressarcimento de prejuízo ao erário. 
15.1.2. Nesse contexto, citam-se os seguintes esclarecimentos:
15.1.2.1. A condenação em débito em processo de tomada de contas especial não tem caráter punitivo, possuindo, essencialmente, natureza jurídica de reparação civil pelo prejuízo causado ao erário, não sendo alcançada pelo instituto da prescrição da pretensão punitiva (Acórdão 4212/2017-TCU-Primeira Câmara - Relator: Benjamin Zymler) ;
15.1.2.2. Dessa forma, no que se refere às ações de ressarcimento à União relativas a débitos de outros entes federativos, prevalece a norma do art. 37, § 5º, da Constituição Federal, no sentido da imprescritibilidade dos ilícitos causadores de prejuízos ao erário (Súmula TCU 282: As ações de ressarcimento movidas pelo Estado contra os agentes causadores de danos ao erário são imprescritíveis) ;
15.1.2.3. A prescrição prevista na Lei 9.784/1999 não se aplica à atividade de controle externo. O instituto da prescrição nos processos do TCU obedece ao art. 37, § 5º, da Constituição Federal, no que tange ao ressarcimento do prejuízo, e ao art. 205 da Lei 10.406/2002 (Código Civil) , no que se refere à pretensão punitiva. Assim, quanto ao débito, a ação é imprescritível, e quanto à aplicação de sanções, ela prescreve em dez anos a contar da data de ocorrência das irregularidades (Acórdão 374/2017-TCU-Plenário - Relator: Bruno Dantas) ;
15.1.2.4. Assim, no presente caso, não há prescrição para o ressarcimento do débito relacionado as irregularidades, nem tampouco há prescrição punitiva, uma vez que a data do prazo final para a apresentação da prestação de contas do BRALF/2007 foi 31/3/2008 (peça 1, p. 129) , os recursos foram repassados pelo PNATE no ano de 2008 e o ato que ordenou a citação está datado de 24/5/2017 (peça 19) .
15.2. Quanto ao PNATE/2008:
15.2.1. Inicialmente, destaca-se que a irregularidade que deu origem a citação do responsável está amparada na informação 411/2014/FNDE, de 15/12/2014 (peça 1, p. 8-13) , com ênfase para o seguinte trecho:
14. Vale destacar que, conforme Sistema de Consulta ao espelho do Conselho de Acompanhamento e Controle Social do FUNDEB, a Senhora Gilda Maria Lima da Silva é indicada suplente da Senhora Gilda Araújo Silva, Presidente daquele Conselho. A suplência na representação para integrar o Conselho, contudo, não pode ser confundida com a Vice-Presidência, não sendo apresentado pela entidade os elementos que conferiam legitimidade à Senhora Gilda Maria Lima da Silva, para responder como Presidente do Conselho e assinar o aludido Parecer.	
15.2.2. Embora, após as conclusões da instrução à peça 18, tenha sido constatada tal irregularidade pelo FNDE no sentido de que restou comprovado o nexo de causalidade entre o beneficiário dos desembolsos e aquele indicado na prestação de contas, não havendo, sob esse aspecto, indícios de locupletamento do responsável, não se vislumbra possível manter a imputação do débito ao responsável.
15.2.3. Destaca-se que em processo semelhante (TC Processo 011.712/2015-5) foi prolatado o Acórdão 7997/2017-TCU-Segunda Câmara - Relator: André de Carvalho, pelo arquivamento dos autos, in verbis:
'Trata-se de tomada de contas especial instaurada pelo Fundo Nacional de Desenvolvimento da Educação (FNDE) em desfavor do Sr. José Genivaldo dos Santos, exprefeito de Cortês/PE (gestão: 2009-2012) , diante da total impugnação das despesas inerentes aos recursos federais repassados ao Município de Cortês/PE, na modalidade fundo a fundo, à conta do Programa Nacional de Apoio ao Transporte Escolar - Pnate, durante o exercício de 2010.
2. Como visto, a instauração da presente TCE decorreu da suposta ilegitimidade do signatário do parecer do conselho Acompanhamento e Controle Social - CACS (Peça 1, p. 131) , de sorte que o controle interno apontou para o possível prejuízo na ordem de R$ 116.597,64, correspondendo à integralidade dos valores transferidos pelo Pnate ao Município de Cortês/PE, em 2010.
 (...) 
7. Ocorre que, após a análise final do feito, a unidade técnica identificou, em suma, que: (i) o parecer final do FNDE (Peça nº 4, p. 12-17) teria atestado a regularidade das despesas efetuadas pelo Município de Cortês, em 2010, no âmbito do Pnate, registrando a existência do aludido nexo causal, a regularidade das movimentações financeiras na conta corrente específica do programa e a suficiência da documentação apresentada para efeito de aprovação das contas; e (ii) teria ocorrido a correta destinação dos aludidos recursos federais, em confronto com os elementos obtidos na diligência promovida junto ao Banco do Brasil.'
15.2.4. Dessa forma, acatam-se as alegações de defesa do responsável quanto ao PNATE/2008.
15.3. Quanto ao BRAF/2007:
15.3.1. Tendo em vista que a argumentação do responsável sobre acontecimento de "força maior" ocorrido em 2010 não o isenta da sua conduta de omissão no dever de prestar contas dos recursos do BRALF/2007, cujo prazo final encerrou-se em 31/03/2008, rejeitam-se as alegações de defesa quanto a este programa.
CONCLUSÃO
16. Considerando a análise promovida no item 15.2 desta instrução, acata-se as alegações de defesa do Sr. Ernane Soares Borba sobre os recursos repassados pelo PNATE/2008.
17. Tendo em vista que não constam dos autos elementos que permitam reconhecer a boa-fé do Sr. Ernane Soares Borba (CPF XXX.556.364-XX) , considerando a análise promovida no item 15.3 desta instrução, sugere-se que suas contas sejam julgadas irregulares, nos termos do art. 202, § 6º, do RI/TCU, com a imputação do débito atualizado monetariamente e acrescido de juros de mora, nos termos do art. 202, §1º, do RI/TCU.
18. Sobre a prescrição da pretensão punitiva, cabe registrar que, em incidente de uniformização de jurisprudência (Acórdão 1441/2016-TCU-Plenário) , o TCU decidiu pela aplicação do prazo prescricional de 10 anos, contado da ocorrência do fato irregular e interrompido pela citação, audiência ou oitiva da parte.
19. Considerando que 31/3/2008 foi a data do prazo final para a apresentação da prestação de contas do BRALF/2007 (peça 1, p. 129) , e que a manifestação do Secretário da Secex/PE aquiescendo com a citação data de 24/5/2017 (peça 19) , conclui-se pela não ocorrência da prescrição da pretensão punitiva do TCU.
PROPOSTA DE ENCAMINHAMENTO
20. Diante do exposto, submetem-se os autos à consideração superior, propondo:
a) acatar parcialmente as alegações de defesa do Sr. Ernane Soares Borba (CPF XXX.556.364-XX) ;
b) com fundamento nos arts. 1º, inciso I, 16, inciso III, alíneas 'a' e 'c', da Lei 8.443/1992 c/c os arts. 19 e 23, inciso III, da mesma lei, e com arts. 1º, inciso I, 209, incisos I e III, 210 e 214, inciso III, do Regimento Interno do TCU, julgar irregulares as contas do Sr. Ernane Soares Borba (CPF XXX.556.364-XX) , ex-prefeito de Cortês/PE (gestões 2001 a 2004 e 2005 a 2008) ,  e condená-lo, ao pagamento das quantias a seguir especificadas, com a fixação do prazo de quinze dias, a contar da notificação, para comprovar, perante este Tribunal (art. 214, inciso III, alínea 'a', do Regimento Interno) , o recolhimento da dívida aos cofres Fundo Nacional de Desenvolvimento da Educação (FNDE) , atualizada monetariamente e acrescida dos juros de mora, calculados a partir das datas discriminadas, até a data do recolhimento, na forma prevista na legislação em vigor;
b.1) Valor e data original do débito:
	Valor (RS) 
	Data

	6.189,90
	7/12/2007

	6.980,10
	28/12/2007

Valor atualizado em 5/7/2019, com juros: R$ 39.362,42 (peça 26) 
c) aplicar aos Sr. Ernane Soares Borba (CPF XXX.556.364-XX) a multa prevista no art. 57 da Lei 8.443/92 c/c o art. 267 do RI/TCU, fixando-lhe (s) o prazo de quinze dias, a contar da notificação, para que comprove (m) , perante o Tribunal (art. 214, III, a, do Regimento Interno do TCU) , o recolhimento da dívida aos cofres do Tesouro Nacional, atualizada monetariamente desde a data do acórdão que vier a ser proferido por este Tribunal até a do efetivo recolhimento, se pagas após o vencimento, na forma da legislação em vigor;
d) autorizar, desde logo, nos termos do art. 28, inciso II, da Lei 8.443/1992, a cobrança judicial da dívida caso não atendida a notificação;
e) autorizar, nos termos do art. 26 da Lei 8.443, de 1992, caso solicitado, o parcelamento da dívida em até 36 (trinta e seis) parcelas mensais e sucessivas, esclarecendo aos responsáveis que a falta de pagamento de qualquer parcela importará no vencimento antecipado do saldo devedor (art. 217, § 2º, do Regimento Interno do TCU) , sem prejuízo das demais medidas legais;
f) encaminhar cópia da deliberação que vier a ser proferida, bem como dos relatório e voto que a fundamentarem, ao Procurador-Chefe da Procuradoria da República no Estado de Pernambuco, nos termos do § 3º do art. 16 da Lei 8.443/1992 c/c § 7º do art. 209 do Regimento Interno do TCU, para ajuizamento das ações cabíveis, informando-lhe que o inteiro teor da decisão pode ser consultado no endereço www.tcu.gov.br/acórdãos;
g) enviar cópia do Acórdão que vier a ser proferido ao Fundo Nacional de Desenvolvimento da Educação (FNDE) e aos responsáveis, para ciência, informando que a presente deliberação, acompanhada do Relatório e do Voto que a fundamenta, está disponível para a consulta no endereço www.tcu.gov.br/acordaos, além de esclarecer que, caso requerido, o TCU poderá fornecer sem custos as correspondentes cópias, de forma impressa."
3.	Enfim, por intermédio do Exmo. Sr. Procurador Rodrigo Medeiros de Lima, o MPTCU anuiu à aludida proposta da unidade técnica, consignando o seu parecer à Peça 30 nos seguintes termos:
" (...) Em face dos elementos constantes dos autos, este representante do Ministério Público de Contas da União manifesta-se em consonância com o encaminhamento proposto pela unidade técnica, em pareceres uniformes (Peças 27 a 29) , sem prejuízo de tecer as seguintes considerações em relação ao débito concernente aos recursos do Programa Nacional de Apoio ao Transporte Escolar (Pnate) de 2008, no valor total original de R$ 87.795,79, afastado pelo auditor instrutor com fundamento no Acórdão 7997/2017-TCU-Segunda Câmara, de relatoria do ministro substituto André Luís de Carvalho (TC Processo 011.712/2015-5) .
2. Tal débito foi apontado pelo FNDE em razão de o parecer do Conselho de Acompanhamento e Controle Social do Fundeb não ter sido assinado por seu presidente ou representante legal. O referido parecer foi assinado por Gilda Maria Lima da Silva, indicada como suplente da presidente do conselho, Geize Araújo Silva. Considerando que não foram apresentados elementos que conferissem legitimidade a Gilda Maria Lima da Silva para responder como presidente do conselho, o FNDE não aceitou como válido o parecer apresentado aprovando as contas referentes aos recursos do Pnate/2008.
3. Ocorre que nos autos do TC Processo 011.712/2015-5, que tratou de tomada de contas especial (TCE) instaurada contra ex-prefeito do mesmo ente municipal que trata esta TCE, município de Cortês/PE, em face de débito referente aos recursos do Pnate/2010, oriundo de irregularidade idêntica a ora analisada, restou esclarecido que com a saída de Geize Araújo Silva da presidência do conselho para assumir cargo em comissão de secretária municipal de educação (peça 4, p. 3, do TC Processo 011.712/2015-5) , a suplente Gilda Maria Lima da Silva foi nomeada para responder pela presidência do conselho, em 2/5/2009, conforme documento à peça 4, p. 11, do TC Processo 011.712/2015-5.
4. Tendo em vista que o parecer do conselho aprovando a prestação de contas referente aos recursos do Pnate/2008 foi assinado em 21/7/2009 (peça 1, p. 59) , ou seja, após a nomeação de Gilda Maria Lima da Silva para a presidência desse conselho, não se sustenta a irregularidade apontada pelo FNDE que motivou a impugnação das referidas verbas.
5. Em face disso e da comprovação nos autos, com as cópias dos cheques enviadas pelo Banco do Brasil ao TCU em sede de diligência (peças 11 a 15) , de que o beneficiário dos desembolsos é o indicado no demonstrativo de pagamentos efetuados constante da prestação de contas (peça 1, p. 55) , atestando-se, assim, o nexo causal entre os recursos transferidos e as despesas apresentadas, este representante do Ministério Público acompanha o entendimento da unidade técnica de afastar o débito concernente aos recursos do Pnate/2008 da responsabilidade do ex-prefeito."
É o Relatório.

8.1. Juliana Antônio Fernandes de Souza (OAB-PE 37010), entre outros, representando Ernane Soares Borba.

Procurador Rodrigo Medeiros de Lima.

TOMADA DE CONTAS ESPECIAL. FNDE. PROGRAMA BRASIL ALFABETIZADO. PROGRAMA NACIONAL DE APOIO AO TRANSPORTE ESCOLAR. NÃO COMPROVAÇÃO DA BOA E REGULAR APLICAÇÃO SOBRE PARTE DOS RECURSOS FEDERAIS REPASSADOS. CITAÇÃO. CONTAS IRREGULARES. DÉBITO. MULTA.

TOMADA DE CONTAS ESPECIAL (TCE)

Secretaria de Controle Externo de Tomada de Contas Especial (Secex-TCE).

Trata-se de tomada de contas especial instaurada pelo Fundo Nacional de Desenvolvimento da Educação (FNDE) em desfavor de Ernane Soares Borba, como então prefeito de Cortês - PE (gestão: 2005-2008) , diante da não comprovação da boa e regular aplicação dos recursos federais transferidos sob o valor de R$ 13.170,00 no âmbito do Programa Brasil Alfabetizado (BRALF) durante o exercício de 2007, além da omissão no dever de prestar contas dos recursos federais transferidos sob o valor de R$ 87.795,79 no âmbito do Programa Nacional de Apoio ao Transporte Escolar - PNATE durante o exercício de 2008.
2.	Na fase interna desta TCE, o tomador de contas pugnou pela responsabilização do então prefeito em face dos recursos federais transferidos nos exercícios de 2007 (BRALF) e 2008 (PNATE) sob os valores de R$ 13.170,00 e R$ 87.795,79, respectivamente, destacando que, apesar de ter ficado responsável pela aplicação dos recursos federais no mencionado programa, o Sr. Ernane Soares Borba não teria tomado as medidas necessárias para a comprovação da regular aplicação dos aludidos valores públicos, ao deixar de apresentar a documentação comprobatória requisitada pelo FNDE por ocasião da análise das correspondentes prestações de contas (Peça 1, p. 123-133) .
3.	A unidade técnica assinalou que a omissão no dever de prestar contas dos recursos despendidos no âmbito do PNATE teria ocorrido, até porque o Parecer do Conselho de Acompanhamento e Controle Social do Fundeb não teria sido assinado pelo presidente do conselho ou pelo seu representante legal, mas por mero signatário não registrado perante o FNDE como presidente do aludido conselho.
4.	Diante disso, a unidade técnica promoveu a subsequente diligência junto ao Banco do Brasil (BB) para a obtenção dos extratos bancários do exercício de 2008 e da cópia dos cheques sacados junto à conta específica do referido município na movimentação dos recursos do PNATE-2008, tendo, após a resposta do BB, concluído que teria restado comprovado o nexo causal entre o beneficiário dos desembolsos e a pessoa indicada na prestação de contas.
5.	Por esse ângulo, no âmbito do TCU, a unidade técnica promoveu a citação de Ernane Soares Borba pela não comprovação da boa e regular aplicação dos recursos federais recebidos, ao passo que o responsável teria apresentado as suas alegações de defesa à Peça 22, sem apresentar, contudo, quaisquer documentos ou evidências capazes de elidir a irregularidade imputada, limitando-se a apontar a suposta prescrição para a instauração da presente TCE diante do transcurso de mais de cinco anos entre a data do ilícito e a data de notificação do então prefeito.
6.	De todo modo, após a análise final do feito, a unidade técnica propôs o afastamento do débito sobre os recursos do PNATE-2008, ante a comprovação do referido nexo causal, sem prejuízo da irregularidade das contas do responsável para condená-lo ao pagamento do aludido débito sobre os recursos do BRALF-2007, além de lhe aplicar a multa prevista no art. 57 da Lei nº 8.443, de 1992, tendo o MPTCU anuído a essa proposta.
7.	O TCU pode incorporar os pareceres da unidade técnica e do MPTCU a estas razões de decidir.
8.	Em complemento às conclusões da unidade técnica, o MPTCU assinalou que não subsistiria a suposta falha pela invalidade da assinatura do Parecer do Conselho de Acompanhamento e Controle Social do Fundeb para os recursos do PNATE-2008, pois a Sra. Geize Araújo Silva teria saído da presidência do conselho para assumir o cargo em comissão na secretaria municipal de educação, destacando que a suplente (Gilda Maria Lima da Silva) teria sido nomeada para responder pela presidência do conselho em 2/5/2009, tendo assinado, em 21/7/2009, a prestação de contas dos aludidos recursos do PNATE.
9.	Bem se sabe, contudo, que, em sintonia, entre outros, com os Acórdãos 1.194/2009 e 3.991/2015, da 1ª Câmara, os Acórdãos 27/2004, 6.235/2013 e 3.223/2017, da 2ª Câmara, e os Acórdãos 11/1997 e 997/2015, do Plenário, a jurisprudência do TCU estaria firmada no sentido da pessoal responsabilidade do gestor pela efetiva comprovação da boa e regular aplicação de todos os recursos federais recebidos mediante convênio ou instrumentos congêneres, submetendo todo aquele que administra os recursos públicos ao dever de demonstrar o correto emprego dos valores federais, nos termos do art. 70, parágrafo único, da Constituição de 1988 e do art. 93 do Decreto-Lei nº 200, de 1967.
10.	Por esse prisma, como a ausência dos documentos comprobatórios sobre o efetivo dispêndio na execução do aludido BRALF-2007 impediu o necessário estabelecimento do referido nexo causal entre os recursos federais repassados e os supostos dispêndios incorridos no referido programa, resultando na ausência de efetiva demonstração sobre a boa e regular aplicação dos recursos federais transferidos, restou configurada a ofensa não só às regras legais, mas também aos princípios basilares da administração pública, já que, ao final e ao cabo, o gestor deixou de prestar satisfação à sociedade sobre o efetivo emprego dos recursos públicos postos à sua disposição, resultando, assim, na presunção legal do respectivo dano ao erário para a subsequente condenação do responsável em débito e em multa.
11.	Não subsistiria, enfim, a eventual prescrição da pretensão punitiva do TCU sobre o presente caso concreto, nos termos do Acórdão 1441/2016-TCU-Plenário, diante da ausência do transcurso de mais de dez anos entre a ordem para a citação no âmbito do TCU, em 24/5/2017 (Peça 19) , e a data fatal para a prestação de contas final do aludido programa, em 31/3/2008, nos termos do art. 41 da então Resolução CD/FNDE nº 38, de 3 de julho de 2007.
12.	Eis que, por meio do referido Acórdão 1.441/2016 proferido na Sessão Extraordinária de 8/6/2016, o Plenário do TCU firmou o seu entendimento no sentido de que a prescrição da pretensão punitiva deve seguir a regra geral do prazo decenal, contado a partir do fato, em linha com o art. 205 do Código Civil brasileiro, interrompendo a contagem do aludido prazo com a ordem de citação, nos termos do art. 240, caput, da Lei nº 13.105 (Código Processual Civil) , de 2015.
13.	Sem prejuízo, entretanto, do respeito a esse entendimento do TCU, deve ser reiterada a minha ressalva já registrada em vários outros julgados do Tribunal no sentido de que, na ausência de lei específica, o TCU não deveria aplicar qualquer prazo prescricional sobre a referida pretensão punitiva ou, então, na pior das hipóteses, o Tribunal deveria aplicar a regra prescricional fixada pela Lei nº 9.873, de 1999, não só porque ela trata diretamente de prescrição no âmbito do direito administrativo sancionador, mas também porque, entre outras medidas, a aludida lei manda aplicar o prazo prescricional penal, quando a infração administrativa também configure crime, além de determinar expressamente que, diante de ilícito continuado ou permanente, a contagem do prazo deve iniciar a partir da cessação do aludido ilícito.
14.	A despeito, então, de registrar essa minha posição pessoal, o TCU deve pugnar pela pronta aplicação da multa legal em desfavor do referido responsável, a partir do entendimento fixado pelo aludido Acórdão 1441/2016-TCU-Plenário.
15.	O TCU deve julgar irregulares, portanto, as contas de Ernane Soares Borba para condená-lo ao pagamento do anunciado débito, além de lhe aplicar a multa prevista no art. 57 da Lei nº 8.443, de 1992.
Ante o exposto, pugno pela prolação do Acórdão ora submetido a este Colegiado.
TCU, Sala das Sessões, em tagDataSessao.
Ministro-Substituto ANDRÉ LUÍS DE CARVALHO 
Relator